【裁判字號】    97,交上更(一),45
【裁判日期】    970318
【裁判案由】    公共危險
【裁判全文】
臺灣高等法院臺中分院刑事判決    97年度交上更(一)字第45號
上  訴  人
即  被  告  甲○○
上列上訴人因公共危險等案件，不服臺灣臺中地方法院95年度交
訴字第83號中華民國95年5月30日第一審判決 （起訴案號：臺灣
臺中地方法院檢察署94年度偵字第4961號），提起上訴，本院判
決後，關於肇事致人傷害逃逸部分，經最高法院撤銷發回，本院
更為判決如下：
    主  文
原判決關於肇事致人傷害逃逸部分撤銷。
甲○○犯肇事致人傷害逃逸罪，累犯，處有期徒刑柒月，減為有
期徒刑月又拾伍日，如易科罰金，以銀元佰元即新臺幣玖佰
元折算壹日。
    事  實
一、甲○○前於民國87年間因犯詐欺罪案件，經本院於88年2月1
    9日以88年度上易字第171號判決處有期徒刑1年5月確定，入
    監執行後，於89年6月22日縮短刑期假釋出獄，至90年2月21
    日假釋期滿未經撤銷，以已執行完畢論；再於93年間因犯酒
    醉駕車之公共危險罪案件，經臺灣彰化地方法院員林簡易庭
    以93年度員交簡字第108號判決判處拘役50日，於93年8月18
    日易科罰金執行完畢。詎其仍不知警惕，於94年8月2日晚上
    11時48分許，正駕駛原停放在臺中市○區○○路13號前之牌
    照號碼6J-5855號自用小客車緩慢起行，自大雅路邊穿越慢
    車道駛入大雅路，由太平路方向朝文武路方向前進之際，適
    遇黃世華騎乘牌照號碼EXN-596號輕型機車後載丙○○自後
    方直行駛來，因甲○○疏未停讓其先行，致所駕駛之上開汽
    車左前車門擦撞陳明右腳膝部，致使丙○○受有右側膝關
    節挫傷合併臏骨韌帶拉傷之傷害 (所犯過失傷害罪部分，已
    據本院以95年度交上訴字第1649號判決處拘役20日確定)。
    詎甲○○駕駛自用小客車肇事，致丙○○受傷後，經下車查
    看後，竟藉故起意駕駛上開自用小客車逃逸。嗣經警方依黃
    世華及丙○○提供之車報警處理，而循線查獲。
二、案經丙○○訴由臺中市警察局第二分局報請臺灣臺中地方法
    院檢察署檢察官偵查終結，聲請簡易判決處刑，經原審法院
    臺中簡易庭簽移原審法院刑事普通庭適用通常程序審判。
    理  由
一、證據能力說明：(一)按被告以外之人於審判外之陳述，雖不符
    合刑事訴訟法第159條之1至第159條之4之規定，但經當事人
    於審判程序同意作為證據，法院審酌該言詞陳述或書面陳述
    作成時之情況，認為適當者，亦得為證據。再者，當事人、
    代理人或辯護人於法院調查證據時，知有第159條第1項不得
    為證據之情形，而未於言詞辯論終結前聲明異議者，視為有
    前項之同意，同法第159條之5定有明文。再現行刑事訴訟法
    第159條之2、第159條之3既規定被告以外之人於司法警察官
    或司法警察調查中所為之陳述，於符合一定要件時，得為證
    據，即已明示司法警察官或司法警察於調查犯罪情形時，得
    詢問證人。故於第196條之1第1項增訂「司法警察官或司法
    警察因調查犯罪嫌疑人及蒐集證據之必要，得使用通知書通
    知證人到場詢問。」，並於同條第2項將偵查及審判中訊問
    證人之有關規定，於司法警察官、司法警察可以準用者逐一
    列舉，以為準據。並將其中第186條第1項「證人應命具結」
    、同條第2項「證人有第一百八十一條之情形，應告以得拒
    絕證言」等規定，排除在準用之列。是以司法警察官或司法
    警察於調查中詢問證人，並不生應命證人具結及踐行告知證
    人拒絕證言權之義務問題。查本案證人即被害人兼告訴人丙
    ○○及證人黃世華於警詢之陳述，上訴人即被告甲○○鎮（
    以下簡稱被告）於法院審理時均表示不爭執其證據能力，本
    院審酌前開證人二人於警詢中係就自身親歷之事情而為陳述
    ，核無違法取證及證明力明顯過低之瑕疵，作為本案證據自
    屬適當，均具證據能力。(二)按被告以外之人於偵查中向檢察
    官所為陳述，除顯有不可信之情況者外，得為證據，刑事訴
    訟法第15 9條之1第2項定有明文。蓋依現階段刑事訴訟法規
    定檢察官代表國家偵查犯罪、實施公訴，依法其有訊問被告
    、證人及鑑定人之權，證人、鑑定人且須具結，而實務運作
    時，檢察官偵查中向被告以外之人所取得之陳述，原則上均
    能遵守法律規定，不致違法取供，其可信度極高。職是，本
    案被告以外之人即證人丙○○及證人黃世華於偵查中已具結
    而為證述，且查無證據證明上開證述有何顯不可信之情況，
    其於偵查中之證言自具有證據能力。
二、訊據被告固坦承被害人丙○○有於上開時、地，與其所駕駛
    之汽車相擦撞致受傷，而其下車查看後，即駕車駛離現場等
    情事，惟矢口否認有被訴肇事逃逸之犯行，其自警詢時迄於
    本院審理時之辯解如下：(一)伊係開啟所駕駛汽車之左前車門
    與黃世華所騎乘之輕型機車擦撞，當時伊有下車查看，因對
    方並無明顯外傷，伊認為對方要敲榨，就藉故駕車離開現場
    ( 見警卷第5頁)；(二)我是把汽車停在路旁，因為我要開車門
    下車，結果剛好被害人搭乘之機車經過就撞到 (見臺灣臺中
    地方法院檢察署95年度偵字第4961號偵查卷第9頁)；(三)當時
    是因對方找了一群人，伊害怕離開現場 (見原審卷第21頁)
    ；(四)伊沒有撞到丙○○，丙○○及黃世華是要敲榨，他們沒
    有跌倒也沒有受傷，只有丙○○拖鞋掉下來，因黃世華打電
    話叫兄弟，伊害怕就開車離開了 (見本院前審卷第39頁反面
    )；(五)當時伊汽車係靜止的，對方車子沒有跌倒，被害人也
    沒有受傷 (又改稱也沒有明顯外傷)，被害人男友 (指黃世
    華)一直打電話，伊很害怕，就開車離開云云 (見本院本審
    卷第頁)。
三、經查：(一)被害人丙○○於94年8月2日晚上11時48分許，乘坐
    黃世華所駕駛牌照號碼EXN-596號機車，沿大雅路由太平路
    方向朝文武路方向前進，途經臺中市○區○○路13號前之際
    ，因被告駕駛牌照號碼6J-5855號自用小客車同向在前自路
    邊緩慢起行駛入大雅路，致其所駕駛之左前車門擦撞被害人
    丙○○右腳膝部，因而使丙○○受有右側膝關節挫傷合併臏
    骨韌帶拉傷之傷害等情，已據被害人丙○○於94年8月31日0
    警詢時指訴明確 (見警卷第9頁)，並經目擊證人即當日騎乘
    機車附載被害人之人黃世華於94年8月3日及同月31日警詢時
    暨95年3月13日檢察官偵查中證述在卷 (見警卷第12頁、第1
    7頁及95年度偵字第4961號偵查卷第8頁)，復有卷附中國醫
    藥大學附設醫院出具之被害人診斷證明書及肇事現場照片可
    憑 (見警卷第24頁、第29頁)。(二)被告雖辯稱伊係開啟車門
    之際，黃世華所騎乘之機車適經過而撞到云云。然稽之被害
    人丙○○於94年8月31日警詢時時已陳稱：被告當時正駕車
    自在慢車道起步前進等情在卷 (見警卷第9頁)，而證人黃世
    華於94年8月3日及同月31日警詢時，暨於95年3月13日檢察
    官偵訊時亦證稱：被告於肇事當時係，係駕車從大雅路右側
    起步，開出來撞到被害人的，並非開車門撞到的等情在卷 (
    見警卷第12頁、第17頁及95年度偵字第4961號偵查卷第8頁)
    。揆之被告於94年8月23日警詢時已供述：被害人擦撞時，
    伊有下車查看，因急著要回家，就藉故駕車離開等情 (見警
    卷第5頁)。顯見被告於被害人受擦撞之際，係在車內無訛。
    衡之被告當時既欲返家，且已入車就座，當無再開啟車門之
    必要。又參之證人丙○○係直接受害者，而證人黃世華則為
    本件交通事故事件之當事者，於案發後接受警方調查時，乃
    單純描述車禍發生之經過事實，無論被害人丙○○受傷係因
    被告開啟車門碰撞或駕車擦撞所致，對於被害人所得主張之
    權利，均不生影響，苟被害人受傷害確係因被告開啟車門碰
    撞所致，核無刻意隱匿此事實之動機與目的，堪認被害人丙
    ○○及黃世華上開所述，信實可採。至於被害人丙○○於95
    年3月13日檢察官訊問時雖就檢察官所問「被告係開車門撞
    到你們還是開車從路邊開出來車頭撞到你們？」，答稱：「
    不清楚，我是覺得有一個衝擊力」 (見上揭偵查卷第9頁)，
    然本案事實上並無被告汽車之「車頭」撞擊被害人之情事，
    被害人自無從回答此問題，不能執見其答稱不清楚，而捨其
    另稱「有一個衝擊力」於不論，即為被告有利之認定。(三)被
    告雖復辯稱：當時黃世華叫電話叫兄弟前來，其心理害怕，
    且被害人並無明顯外傷，其認為對方係藉故敲榨，其乃駕車
    離去。惟按汽車駕駛人駕駛汽車肇事，不得逃逸，此稽之道
    路交通管理處罰條例第62條之規定可明。查被告駕車肇致本
    件事故，經其下車查看後，被害人向其表示已受傷，並要求
    送醫等情，已據被告於警詢時陳述在卷 (見警卷第5頁)，且
    證人黃世華於警詢時亦證稱：「對方 (指被告)當時有下車
    並叫傷者腿部動一動，我告訴對方．．．丙○○右腳很痛，
    要到醫院，對方有意載我們至醫院，我看對方甲○○有像有
    喝酒，並告訴對方我要叫計程車你陪我們去醫院，對方同意
    ，對方說要將車停好陪我們一起至醫院．．．就逃逸未再回
    到現場」等語 (見警卷第12頁)。顯見被告於肇事後已知悉
    被害人受傷，原即仍有意偕同前往就醫，旋即藉故逃逸甚明
    ，其所辯：其因對方打電話叫兄弟及認被害人無明顯外傷云
    云，顯係事後意圖飾卸之詞，委無足採。(四)綜上所述，本案
    被告犯行，事證明確，足以認定，自應依法論科。
四、查刑法第2條第1項所謂行為後法律有變更者，包括構成要件
    之變更而有擴張或限縮，或法定刑度之變更。行為後法律有
    無變更，端視所適用處罰之成罪或科刑條件之實質內容，修
    正前後法律所定要件有無不同而斷。新舊法條文之內容有所
    修正，除其修正係無關乎要件內容之不同或處罰之輕重，而
    僅為文字、文義之修正或原有實務見解、法理之明文化，或
    僅條次之移列等無關有利或不利於行為人，非屬該條所指之
    法律有變更者，參照最高法院95年11月7日95年度第21次刑
    事庭會議決議見解，可毋庸依該規定為新舊法之比較，而應
    依一般法律適用原則，適用裁判時法外，即應適用刑法第2
    條第1項之規定，為「從舊從輕」之比較。而比較時，應就
    罪刑有關之事項，如共犯、未遂犯、想像競合犯、牽連犯、
    連續犯、結合犯，以及累犯加重、自首減輕及其他法定加減
    原因（如身分加減）與加減例等一切情形，綜合全部罪刑之
    結果而為比較，予以整體適用（最高法院95年5月23日95年
    度第8次刑事庭會議決議參照）。又因各該規定皆涉及犯罪
    之態樣、階段、罪數、法定刑得或應否加、減暨加減之幅度
    ，影響及法定刑或處斷刑之範圍，各該罪刑規定須經綜合考
    量整體適用後，方能據以限定法定刑或處斷刑之範圍，於該
    範圍內為一定刑之宣告。是宣告刑雖屬單一之結論，實係經
    綜合考量整體適用各相關罪刑規定之所得。宣告刑所據以決
    定之各相關罪刑規定，具有適用上之「依附及相互關聯」之
    特性，自須同其新舊法之適用。而「法律有變更」為因，再
    經適用準據法相互比較新舊法之規定，始有「對被告有利或
    不利」之結果，兩者互為因果，是以刑法第47條累犯之要件
    ，亦有擴張及限縮；新舊法就累犯之要件，既因此而有變動
    ，自均屬行為後法律有變更，而非僅屬文字修正，皆應有新
    舊法比較適用之問題，且應依綜合比較結果，整體適用較有
    於被告之規定，不得就其中部分事項，割裂適用 (最高法院
    96年度台上字第5480號、96年度台上字第5224號、96 年度
    台上字第3773號、96年度台上字第930號判決意旨參照)。查
    本案被告行為後，刑法業於94年2月2日經總統令修正公布，
    並自95年7月1日施行，本案應適用之相關法律已有變更，茲
    就本案所涉及相關事項，比較說明如次：(一)修正前刑法第41
    條第1項前段規定「犯最重本刑為5年以下有期徒刑以下之刑
    之罪，而受6個月以下有期徒刑或拘役之宣告，因身體、教
    育、職業、家庭之關係或其他正當事由，執行顯有困難者，
    得以銀元1元以上3元以下折算1日，易科罰金」，並依修正
    前罰金罰鍰提高標準條例第2條前段規定，就原定數額提高
    為100倍折算1日，故依被告行為時之法律規定，易科罰金之
    折算標準應以銀元100元以下，300元以下即新臺幣300元以
    上，900元以下折算1日。而修正公布施行之刑法第41條第1
    項前段則規定：「犯最重本刑為5年以下有期徒刑以下之刑
    之罪，而受6個月以下有期徒刑或拘役之宣告，得以新台幣
    1,000元、2,000元、3,000元折算1日，易科罰金」。比較新
    舊法規定，以修正公布施行前之易科罰金折算標準較有利於
    行為人。(二)修正後刑法第47條第1項規定：「受徒刑之執行
    完畢，或一部之執行而赦免後，五年以內故意再犯有期徒刑
    以上之罪者，為累犯，加重本刑至二分之一。」，修正後刑
    法第49條規定「累犯之規定，於前所犯罪在外國法院受裁判
    者，不適用之。」，與修正前刑法第47條規定「受有期徒刑
    之執行完畢，或受無期徒刑或有期徒刑一部之執行而赦免後
    ，五年以內再犯有期徒刑以上之罪者，為累犯，加重本刑至
    二分之一。」，修正前刑法第49條規定「累犯之規定，於前
    所犯罪依軍法或於外國法院受裁判者，不適用之。」不同。
    且修正後刑法關於累犯之規定，其5年以內再犯之罪以故意
    犯為限，始構成累犯，惟如前案係依軍法審判者，亦應論以
    累犯。修正前刑法關於累犯之規定，其5年以內再犯之罪，
    以有期徒刑以上之罪（不分故意犯或過失犯），均應論以累
    犯，惟如前案係依軍法審判者，則不應論以累犯。本案被告
    行為後，原刑法第47條累犯之規定，雖經修正，但無論適用
    修正前、後關於累犯之規定，對被告並無有利或不利之情形
    。(三)綜合比較結果，修正後法律未較有利於行為人，有關罪
    刑部分自應全部適用修正前之法律規定。
五、核被告所為，係犯刑法第185條之4之駕車肇事致人傷害逃逸
    罪。檢察官於起訴書就被告肇事事實雖載稱：被告係停車下
    車貿然開啟車門而碰撞被害人導致被害人受傷云云，而與本
    院認定之事實有出入，然因起訴之犯罪事實已敘及被告肇事
    致被害人受傷後逃逸，其基本之社會事實同一，本院自得予
    以審判。又查被告前於87年間因犯詐欺罪案件，經本院於88
    年2月19日以88年度上易字第171號判決處有期徒刑1年5月確
    定，入監執行後，於89年6月22日縮短刑期假釋出獄，至90
    年2月21日假釋期滿未經撤銷，以已執行完畢論之事實，有
    臺灣高等法院被告前案紀錄表1份附卷可按，其於刑之執行
    完畢後5年以內故意再犯有期徒刑以上之刑之本罪，為累犯
    ，應依法加重其刑。原審以就被告被訴肇事致人傷害逃逸之
    罪證明確，，予以論罪科刑，固非無見，惟(一)被告當時係駕
    車前進中擦撞被害人，並非開啟車門所致，且被害人係受擦
    撞直接受傷，並無跌倒之情事，乃原審認定被告係停車開啟
    車門碰撞被害人，致被害人跌倒受傷，明顯與事證不符。(二)
    原審未及比較適用修正前後之刑法規定，暨依中華民國九十
    六年罪犯減刑條例就被告受宣告之刑予以減刑二分之一俱有
    未洽。是以被告上訴否認犯行，雖不足採，但原判決既有上
    開可議之處，自應由本院撤銷改判。爰審酌被告之素行、本
    件肇事之情節、所生危害、被告於肇事後之處置情形及其智
    識程度及犯後已與被害人達成和解等一切情狀，量處如主文
    所示之刑。又被告上開犯罪之時間在96年4月24日以前，合
    於中華民國九十六年罪犯減刑條例第2條第1項第3款之規定
    ，應就所宣告之刑，減刑二分之一，並諭知易科罰金之折算
    標準。
據上論結，應依刑事訴訟法第369條第1項前段、第364條、第299
條第1項前段，刑法第2條第1項前段，第185條之4，修正前刑法
第47條、第41條第1項前段，修正前罰金罰鍰提高標準條例第2條
，中華民國九十六年罪犯減刑條例第2條第1項第3款、第7條、第
9條，刑法施行法第1條之1，判決如主文。
本案經檢察官乙○○到庭執行職務。
中    華    民    國    97    年    3     月    18    日
            刑事第三庭    審判長法  官  王  增  瑜
                                法  官  廖  柏  基
                                法  官  蔡  紹  良
上列正本證明與原本無異。
如不服本判決應於收受送達後10日內向本院提出上訴狀，其未敘
述上訴之理由者並得於提起上訴後10日內向本院補提理由書（均
須按他造當事人之人數附繕本）。
                                書記官  許  麗  花
中    華    民    國    97    年    3     月    19    日
附錄論罪科刑法條：
刑法第185條之4：
駕駛動力交通工具肇事，致人死傷而逃逸者，處六月以上五年以
下有期徒刑。


司法院資訊處製作；財團法人民間司法改革基金會備份。
